【裁判字號】    97,交聲,218
【裁判日期】    980209
【裁判案由】    違反道路交通管理處罰條例聲明異議
【裁判全文】
臺灣苗栗地方法院交通事件裁定         97年度交聲字第218號
原處分機關  交通部公路總局新竹區監理所苗栗監理站
異  議  人
即受處分人  乙○○
上列異議人即受處分人因違反道路交通管理處罰條例案件，對於
交通部公路總局新竹區監理所苗栗監理站中華民國97年10月23日
所為之竹監苗字第裁54-Q00000000號處分（原舉發案號：宜警交
字第Q00000000 號），聲明異議，本院裁定如下：
    主  文
異議駁回。
    理  由
一、按汽車駕駛人轉彎時，不依標誌、標線、號誌之指示者，處
    新臺幣（下同）600 元以上1,800 元以下罰鍰，道路交通管
    理處罰條例第48條第1 項第2 款定有明文。又汽車駕駛人違
    反道路交通管理處罰條例第48條者，除依原條款處罰鍰外，
    並予記違規點數1 點，同條例第63條第1 項第1 款亦有明文
    。次按箭頭綠燈表示僅准許車輛依箭頭指示之方向行駛，道
    路交通標誌標線號誌設置規則第206 條第2 款亦有明文。
二、原處分意旨略以：異議人即受處分人乙○○於民國97年9 月
    8 日22時38分許，駕駛車牌號碼8320-EQ 號自用小客車，行
    經宜蘭縣蘇澳鎮○○路與馬賽路口處，經宜蘭縣政府警察局
    交通警察隊蘇澳分隊第二小隊員警當場舉發「未依號誌指示
    行駛」之違規，惟異議人拒簽拒收，員警遂在舉發通知單內
    載明「無正當理由拒簽收」字樣；嗣異議人於舉發單所載應
    到案時間內到案表示不服舉發，經原處分機關調查後認異議
    人違規事實明確，爰依道路交通管理處罰條例第48條第1 項
    第2 款之規定，處罰鍰600 元，並依同條例第63條第1 項第
    1 款規定，記違規點數1 點。
三、異議意旨略以：原舉發單位提供之號誌設置檔案照與舉發當
    時之設置不同；該路口除了無左轉專用燈及一燈兩箭頭之問
    題外，其設置與其他路口也有落差，又警方取締時的位置，
    在馬賽路上，並沒有確切看到異議人在蘇濱路何時相左轉，
    卻被取締，不得做為處罰之佐證，請求撤銷此裁罰云云。
四、經查：
（一）按依道路交通管理處罰條例科處行政罰事件，依據公法爭
      議之舉證責任分配法則，固應先由行政機關就其業已履踐
      相關正當法律程序，以及人民應受處罰之客觀違反法令行
      為，負證明之責，異議人就行政機關已為相當證明之前開
      事項，若主張欠缺主觀歸責條件或為其他抗辯，亦須就其
      所辯提出反證。惟行政機關對於前開應為舉證事項，非不
      得以執行查察取締勤務人員，依據調查人證之程序，使就
      親歷事實提供不可替代之證明方法，尤於當場舉發交通違
      規事件，鑑於交通違規事實往往驟然而現、稍縱即逝，若
      硬性要求舉發員警不分違規情節，一律必須預留證據，俾
      便事後提出供法院審酌，除有現實技術可行性之困難外，
      勢將大幅提高交通管理之行政成本，並嚴重削弱道路交通
      管理之行政效能，此絕非立法者制定道路交通管理法規之
      本意，故於得逕行舉發之場合，法律既授與執法人員逕行
      舉發之職權，除有證據證明執法人員濫用職權、認識事實
      有誤以外，應推定執法人員認定之事實為真實，合先敘明
      。
（二）異議人即受處分人乙○○駕駛車牌號碼8320-EQ 號之自小
      客車，於97年9 月8 日22時38分許，行經宜蘭縣蘇澳鎮○
      ○路轉彎時，於直行箭頭綠燈狀態下，即搶先違規左轉馬
      賽路，經警攔停舉發「未依號誌指示行駛」之事實，嗣異
      議人於舉發單所載應到案時間內到案表示不服舉發，經原
      處分機關向原舉發單位即宜蘭縣政府警察局蘇澳分局函查
      ，該單位於97年10月7 日以警澳交字第0975103001號函覆
      略以：「乙○○君駕車號8320-EQ 號自小客車，於97年9
      月8 日22時38分，行經蘇澳鎮○○路與馬賽路路口時，因
      『未依號誌指示行駛』為本分局員警攔檢，並依據道路交
      通管理處罰條例製單舉發（違規單號：宜警交字第Q00000
      000 號），按道路交通管理處罰條例第4 條第1 項規定：
      『駕駛人駕駛車輛或行人在道路上，應遵守道路交通標誌
      、標線、號誌之指示、警告、禁制規定．．．』，次按道
      路交通標誌、標線、號誌設置規則第194 條第1 款及第20
      6 條第2 款規定：『行車管制號誌係藉圓形之紅、黃、綠
      三色燈號及箭頭圖案，以時間更迭方式，分派不同方向交
      通之行進路權。箭頭綠燈表示僅准許車輛依箭頭指示之方
      向行駛。』查該路口燈光號誌第1 時相蘇濱路雙向通行（
      直行箭頭綠燈），第2 時相直行蘇濱路與左轉馬賽路（直
      行與左轉箭頭綠燈），第3 時相紅燈禁止通行；乙○○君
      於燈光號誌第1 時相蘇濱路雙向通行時違規左轉（非乙○
      ○君所述：無專用左轉燈），乙○○君所述『該路口直行
      箭頭與左轉箭頭顯示於同一鏡面』，經查該路口號誌直行
      箭頭與左轉箭頭，為各一鏡面且清晰可辨，員警據以舉發
      並無違誤，是以本案依法舉發當無不當」等語，有舉發違
      反道路交通管理事件通知單及上開書函暨所檢附之現場照
      片4 幀等各1 份在卷可稽，是其確有前開轉彎時不依號誌
      指示之違規行為，堪以認定。
（三）異議人雖辯稱：原舉發單位提供之號誌設置檔案照與舉發
      當時之設置不符，且該路口除了無左轉專用燈及一燈兩箭
      頭之問題，其設置與其他路口也有落差云云。惟經本院向
      宜蘭縣政府警察局函查上開路口燈號設置之種類、顏色、
      標示形狀、何時設置、迄今有無變更等乙節，經該局於97
      年11月26日以警交字第0971029111號函覆略以：「旨揭路
      口為T型路口，原規劃三色號誌（即圓型紅、黃、綠）二
      時相運作，為維護臺2 線蘇濱路北上左轉馬賽路之行車安
      全，本局前於95年5 月25日將蘇濱路北上圓型綠燈改設箭
      頭綠燈，並調整為三時相運作，分述如下：(一)第一時相：
      蘇濱路北上直行、南下直行、右轉。(二)第二時相：蘇濱路
      北上左轉，同時開放直行。(三)第三時相：馬賽路左、右轉
      蘇濱路。」等語，有上開書函1 份暨隨文檢附之現場照片
      7 幀附卷可稽，足認上開燈號之設置並非如異議人所云有
      一燈兩箭頭之情形，異議人仍執前詞置辯，洵無足採。
（四）異議人復辯稱：警方取締時的位置，在馬賽路上，並沒有
      確切看到異議人在蘇濱路何時相左轉云云乙節，業據證人
      即舉發本件違規之警員甲○○於本院調查時到庭具結證稱
      ：「（如何發現及取締過程？）路檢點距離丁字路口一百
      公尺，往南方澳是往南，而羅東是往北，而路檢點是西邊
      ，我們看丁字路口的時向，看到紅綠燈是紅的，所以南邊
      要左轉車輛是不能左轉的，因當事人看到的燈號南往北看
      是綠燈直走箭頭圖案，要直走不能左轉，而當事人卻左轉
      」、「（所以你看到情形是異議人方向的燈號是綠箭頭圖
      案不能左轉而左轉？）對，是綠燈直線箭頭」、「（你看
      到異議人時已經綠燈直線箭頭多久？）我看到一分鐘左右
      」、「（該路段為何不能左轉？）因那是三時向的號誌，
      有專門開放西邊右轉的紅綠燈，當事人那個方向有開放左
      轉彎的紅綠燈，所以當事人看到的綠燈箭頭圖案，而一分
      鐘後會再亮一個綠燈直線箭頭及左轉方向的燈」、「（你
      的位置可以看到異議人左轉的情形？）可以，我們可以看
      到中油加油站的紅綠燈，如我這邊看到的是紅燈，表示對
      方只開放綠燈直線箭頭」、「（你在該處任職多久？）差
      不多四年」、「（據你所知本件路口的設置有無改變？）
      沒有，我昨天晚上還去錄影將全部燈號運作錄下來」、「
      （異議人違規當日燈號運作是否正常？）是的。」等語（
      見本院98年1 月9 日訊問筆錄）明確，證人並補呈舉發現
      場照片8 張及現場圖1 張附卷可佐；衡諸證人甲○○係依
      法執行公務之人員，與異議人素不相識，亦無任何仇隙，
      本無任意捏造異議人違規事實舉發之理，且無甘冒觸犯偽
      證罪之風險而設詞誣攀異議人，又依卷內現存證據，亦無
      任何積極證據可資證明證人甲○○上開證述係屬虛偽或有
      不可信之情形，堪認證人甲○○之證言應可採信。再依上
      開證人所述現場取締位置情況以觀，本件舉發違規員警之
      執勤地點確可清楚辨明該路口號誌燈號轉換以及車輛通過
      路口之情形，復參酌舉發當時共有2 名執勤員警共同在舉
      發地點執行勤務，且證人甲○○在該所任職已4 年，對該
      處道路地形、燈號變換，自應知之甚稔，應不致有誤認或
      故為造假之情形發生，從而，本院綜合異議人及證人所述
      之內容，堪認異議人上述辯解，不足為其有利之認定；況
      異議人對證人之供述並無法舉出或請本院調查任何對其有
      利之證據資料，以使本院對證人所供述異議人違規之事實
      產生任何合理之懷疑，且依首揭說明，異議人既未就執勤
      員警之舉發有誤提出相關證據以供調查，本院經查亦無任
      何證據足資證明其有捏造事實違法取締之情事，是執勤員
      警本其維護交通秩序、安全職責所為之舉發，自應受到合
      法、正確之推定。而異議人既係領有駕駛執照之人，本應
      知悉前揭路口為五燈面之多時向號誌，應於專用左轉號誌
      亮起時始得左轉，異議人卻於直行箭亮起時即行左轉，自
      有不依號誌指示轉彎之事實，其違規事實，至為明確。
（五）末按交岔路口進行多時相號誌管制時，可增設箭頭綠燈，
      或以多向箭頭綠燈替代圓形綠燈，指示車輛行進方向；又
      箭頭綠燈表示僅准許車輛依箭頭指示之方向行駛，道路交
      通標誌標線號誌設置規則第213 條第4 款、第206 條第2
      款第1 目分別定有明文。審其設置目的，無非係藉由燈號
      輪替，以時間更迭方式，分派不同方向交通之行進路權，
      俾以確保交岔路口之交通順暢與安全。再按汽車行駛至交
      岔路口，其轉彎應遵守燈光號誌之指示，道路交通安全規
      則第102 條第1 項第1 款亦有明文。本件異議人係持有駕
      照之駕駛人，對於前揭道路交通標誌意涵及道路交通規則
      應知之甚詳，其於上開路段駕車，應依道路交通號誌之指
      示行駛，尚難以其一己之主觀認知，任意詮釋上述客觀規
      範內容而恣意行駛。另某路口之號誌如何設置乙節，係由
      主管機關斟酌交通安全之需要，視實際情況，本於權責定
      之，有其裁量空間，原則上洵非法院所得介入。本件異議
      人如認案發地點之號誌設置不合理，仍應循正當途徑，向
      主管機關陳述反映，以促其檢討改善，惟該等號誌設置在
      未依法定程序變更前，所有用路人仍應有遵守之義務，異
      議人自不得全憑個人主觀之認知，認為該等號誌設置不當
      即可恣意違反，進而請求解免本件違規行為之處罰，是異
      議人辯稱號誌設置不合理云云，亦不足採。
五、綜上所述，異議人確有駕駛上開自小客車，於前揭時、地轉
    彎時，不依號誌指示之違規行為，從而，原處分機關依前揭
    道路交通管理處罰條例第48條第1 項第2 款之規定，裁處異
    議人罰鍰600 元，並依同條例第63條第1 項第1 款規定，記
    違規點數1 點，核無違誤，本件異議人之異議為無理由，應
    予駁回。
六、據上論斷，應依道路交通案件處理辦法第19條，裁定如主文
    。
中    華    民    國    98    年    2     月    9     日
                  交通法庭  法  官  林卉聆
以上正本證明與原本無異。
如不服本裁定，應於裁定送達後5 日內，向本院提出抗告狀。
                            書記官  楊慧萍
中    華    民    國    98    年    2     月    9     日


司法院資訊處製作；財團法人民間司法改革基金會備份。
